臺灣臺南地方法院民事判決
110年度建簡上字第5號
上  訴  人  吳若鈞即惠鈞室內裝修工程行


被  上訴人  張嘉南  

上列當事人間請求給付工程款等事件，上訴人對於中華民國110
年8月19日本院臺南簡易庭110年度南建簡字第3號第一審判決提
起上訴，經本院於111年1月26日言詞辯論終結，判決如下：
    主  文
上訴駁回。
第二審訴訟費用新臺幣8,100元由上訴人負擔。
    事  實
一、上訴人於原審起訴及上訴意旨略以：被上訴人於民國108年9
    月21日將門牌號碼臺南市○○區○○○街00巷0號建物（下稱系爭
    建物）之整修工程（下稱系爭工程）交由上訴人承攬。系爭
    工程之工程款原為新臺幣（下同）143萬7,500元，因兩造約
    定（下稱系爭另案約定）由被上訴人將另一建物之修繕工程
    交由上訴人承攬，上訴人則將系爭工程款減少13萬7,500元
    ，故兩造因而約定系爭工程之總工程款為130萬元。之後，
    被上訴人於108年10月中旬某日，又將系爭建物客廳及臥房
    分隔牆位移1台尺、四面磚牆改為鋼筋水泥牆之工程（下稱
    系爭追加工程）亦委由上訴人承攬施作，兩造約定此部分工
    程款為36萬元（下稱系爭追加工程款）。茲因系爭另案約定
    所定之給付已給付不能，為期確保權益，爰依民法第226條
    第1項規定，請求被上訴人給付13萬7,500元，而系爭追加工
    程已完工，併依民法第505條第1項規定，請求被上訴人給付
    36萬元，以上合計為49萬7,500元（計算式：13萬7,500元＋3
    6萬元＝49萬7,500元）等語，並於原審聲明：被上訴人應給
    付上訴人49萬7,500元，及自起訴狀繕本送達翌日起至清償
    日止，按週年利率百分之5計算之利息。
二、被上訴人於原審以及本院答辯意旨略以：系爭工程之工期原
    訂於108年9月21日起至109年2月22日止，總工程款為130萬
    元，上訴人所有工程項目只完成一半，拖延工期迄今已經超
    過約定完工日期一年多，早已違約。一切規劃時辰設計內容
    均於簽約時已說明清楚，完全沒有中途變更設計的事，此為
    上訴人藉故拖延及找藉口要更多錢的理由。被上訴人於簽約
    時是向上訴人表示，有好口碑會介紹其他隔壁鄰居的房子一
    併給他修繕，但目前工程進度拖延，所有鄰居都嚇到，沒人
    敢找上訴人詢價。上訴人提出的系爭追加工程估價單，被上
    訴人從未看過，也從未答應追加工程款項，該估價單上更沒
    有被上訴人簽名。被上訴人迄今已給付上訴人110萬元的工
    程款，且於109年7月1日兩造之對話紀錄中，上訴人提及總
    工程款剩下20萬元，要求被上訴人再給付15萬元，剩餘5萬
    元完工後再結清等語，可見上訴人稱系爭追加工程要再增加
    36萬工程款不實在等語，並於原審聲明：原告之訴駁回，如
    受不利之判決，願供擔保請准宣告免為假執行。
三、原審判決上訴人敗訴，上訴人不服，提起上訴，並聲明：㈠
    原判決廢棄；㈡被上訴人應給付上訴人49萬7,500元，及自起
    訴狀繕本送達翌日起至清償日止，按週年利率百分之5計算
    之利息。被上訴人則聲明：上訴駁回。
四、兩造不爭執事項（建簡上卷第134至135頁）：
　㈠被上訴人於108年9月21日，將系爭建物之系爭工程，交由上
    訴人承攬（兩造訂立之工程契約書，下稱系爭契約，見南建
    簡卷第35至37頁），雙方約定系爭工程之工程款為130萬元
    。
  ㈡被上訴人業已給付110萬元予上訴人。
  ㈢系爭工程迄未完工。
  ㈣上訴人就其所主張被上訴人應再給付36萬元工程款之系爭追
    加工程，於兩造於109年9月23日在臺南市仁德區調解委員會
    調解時，始由上訴人提出書面估價單（見南建簡卷第79頁）
    給被上訴人看，但未交付給被上訴人。
五、兩造爭執事項（建簡上卷第135頁）：
   ㈠上訴人主張依民法第226條第1項規定，請求被上訴人給付13
     萬7,500元及法定遲延利息，有無理由？
   ㈡上訴人主張依民法第505條第1項規定，請求被上訴人給付36
     萬元及法定遲延利息，有無理由？　　
六、得心證之理由：
　　按當事人主張有利於己之事實者，就其事實有舉證之責任，
    民事訴訟法第277條本文定有明文。被上訴人否認上訴人主
    張之系爭另案約定以及系爭追加工程款存在，依前揭規定，
    自應由上訴人負擔舉證之責。經查：
　㈠系爭另案約定不存在，上訴人主張依民法第226條第1項規定
    ，請求被上訴人給付13萬7,500元及法定遲延利息並無理由
    ：
　　依據兩造就系爭工程於108年9月1日簽立之估價單記載，第1
    張總報價為58萬4,500元，第2張總報價為85萬3,000元，合
    計金額為143萬7,500元（計算式：58萬4,500元＋85萬3,000
    元＝143萬7,500元），惟估價單最後以手寫方式記載總工程
    款之金額為130萬元，此有估價單2張（即系爭契約）在卷可
    憑，此外並無任何記載何以最後約定工程款較原報價減少13
    萬7,500元之原因。從一般人的生活經驗而言，工程報價僅
    是供業主參考，作為雙方商討的基礎，不等同於最終議定的
    報酬價額，期間的落差取決於雙方的談判，可能的因素是工
    程業者為爭取案件，應業主的要求而給予折扣，不必然是因
    業主承諾將介紹其他工程給業者承攬方產生減價之情況。被
    上訴人自始至終均否認有系爭另案約定的存在，而且上訴人
    也從未陳明其所指被上訴人稱將介紹另案工程給其承攬之業
    主為何人？工程地點在何處？以及估算的工程款是多少？是
    此部分有利於上訴人之事實，僅有上訴人空言主張，自難採
    信為真實。系爭另案約定既不存在，則上訴人主張依民法第
    226條第1項規定，請求被上訴人給付13萬7,500元及法定遲
    延利息當無理由。　
　㈡系爭追加工程款未經兩造合意，上訴人主張依民法第505條第
    1項規定，請求被上訴人給付36萬元及法定遲延利息並無理
    由：
　⒈上訴人於110年12月20日之本院準備程序中自陳：系爭追加工
    程於108年10月開始施作，做了2個多月完成，是採取實做實
    算，我當時有跟被上訴人說大概要30幾萬元等語（建簡上卷
    第76至77頁），因此，依經驗以及論理法則推論，系爭追加
    工程款應於108年年底或109年年初即可告確定，倘若系爭追
    加工程之工程款為36萬元，且經被上訴人同意支付，則上訴
    人實應於108年年底或109年年初將系爭追加工程款金額告知
    被上訴人，並約定付款方式方謂合理。然而，依兩造不爭執
    事項㈣所示，就系爭追加工程款36萬元，上訴人至109年9月2
    3日兩造在臺南市仁德區調解委員會調解時，始提出估價單
    給被上訴人閱覽，上訴人亦無法解釋何以在系爭追加工程早
    已完工，且採取實做實算之計價方式下，需要拖延逾9個月
    才能向被上訴人提出估價單？且被上訴人亦未在該估價單上
    有簽名追認之舉動。
　⒉再者，依據兩造以及訴外人即被上訴人妹妹共計3人之通訊軟
    體對話群組紀錄顯示，109年7月1日，上訴人詢問：「我可
    以先拿15萬留5萬尾款就好了」，參以被上訴人分別於108年
    9月27日、108年12月10日、109年3月3日分別存款40萬元、4
    0萬元、30萬元至上訴人郵局帳戶之事實，可見至109年7月1
    日時，上訴人認知系爭工程之總款項應為130萬元，被上訴
    人僅剩餘20萬元（計算式：130萬元－40萬元－40萬元－30萬元
    ＝20萬元）之工程款未付清，倘若確有系爭追加工程款，則
    剩餘總工程款應為56萬元（計算式：20萬元＋36萬元＝56萬元
    ）方屬正確。嗣於109年7月21日，上訴人方首次於前述對話
    群組內提到：「要請你們加價」、「你變更房屋結構讓工程
    增多增加你要追加工程款」，但亦未表明究竟要追加多少工
    程款，迄至109年10月29日，上訴人才明確表示：「我跟你
    談的是你在工程之中變更設計施工所增加的工程費用在估價
    單細項共計36萬元希望你不要叫人施工完了不付錢」，以上
    各情有對話紀錄截圖以及郵局存款人收執聯等（南建簡卷第
    39、129至173頁）在卷可憑。據此，已足認定被上訴人抗辯
    其未於事前或事後同意系爭追加工程應再給付36萬元給上訴
    人一情，確屬可信，真實情況應是上訴人施作系爭追加工程
    前，根本未向被上訴人表示需要再追加36萬元的工程款，至
    系爭追加工程完成後，上訴人亦未有提議追加工程款之舉動
    ，而是至109年7月間，系爭工程已逾約定完成工期數月後，
    上訴人方突然向被上訴人提出應追加36萬元工程款之要求，
    惟遭被上訴人堅決反對。
　⒊證人即因系爭工程受僱於上訴人之工人王德斌於原審言詞辯
    論程序中具結後雖證稱：系爭追加工程是兩造討論後進行，
    牆做到一定程度後才拆除等語，惟其亦證稱：我沒有看過系
    爭契約，也不清楚兩造討論的細節內容等語（南建簡卷第10
    5至111頁）。證人即因系爭工程受僱於上訴人之工人柯俊隆
    於原審言詞辯論程序中具結後雖證稱：系爭建物的牆原本磁
    磚、水泥都打得差不多，後來整個被打掉位移等語，惟其亦
    證稱：我當時在做我的事，沒有注意到兩造在說什麼，我只
    有聽到「打掉」，我也不知道系爭契約內容，上訴人說什麼
    我就做什麼，我也沒有聽到錢的事情等語（南建簡卷第111
    至115頁）。由此可知，證人王德斌、柯俊隆之前述證詞僅
    能證明系爭追加工程存在之事實，然而，顯然不能夠證明上
    訴人於進行系爭追加工程前，有向被上訴人告知應增加工程
    款，且獲得被上訴人同意之情形。
　⒋證人即因系爭工程受僱於上訴人之工人洪高亮暄於本院準備
    程序具結後證稱：被上訴人從外面走進來看來看去，看到客
    廳跟前面這間的距離有變小，才覺得要把牆往外推，我有聽
    到被上訴人跟上訴人說要把牆打掉往前推，當時我哥有說這
    樣我們又要重新來，我有聽到上訴人跟被上訴人說要加錢等
    語，惟於受命法官先行訊問：「剛才說被上訴人要求上訴人
    把牆打掉往外推，上訴人有無跟被上訴人說如果要這樣子做
    的話要再加錢，然後要再加多少錢？」，證人洪高亮暄證稱
    ：「當下沒有聽到這些事情。」，嗣於上訴人訊問：「被上
    訴人來時我有跟被上訴人說這樣工程做下去很麻煩要額外增
    加費用？」，證人洪高亮暄改為證稱：「我只聽到這個還要
    再加錢」、「我只有聽到上訴人跟被上訴人說要加錢」（建
    簡上卷第97、98頁），可見證人洪高亮暄就系爭追加工程兩
    造是否有合意增加工程款一情，前後證述已非一致，在經聲
    請傳訊其之上訴人訊問後，方改稱有聽到「要加錢」，證詞
    可信性低弱，且證人洪高亮暄亦明確證稱沒有聽到上訴人向
    被上訴人所提應增加工程款之確切金額或範圍（建簡上卷第
    94至99頁），是證人洪高亮暄之證詞實不足為有利於上訴人
    之認定。
　⒌末者，上訴人於本院言詞辯論期日自陳：當初在進行系爭追
    加工程時，我是跟被上訴人講差不多30幾萬元，被上訴人沒
    有同意，只有講小錢他可以付，大錢不可以，這30幾萬不算
    小的錢等語（建簡上卷第139頁）。查系爭工程之總工程款
    為130萬元，上訴人主張系爭追加工程應增加36萬元工程款
    ，相當於原約定工程款之近3成，絕非一筆小數目，上訴人
    亦自知甚明，可見上訴人主張系爭追加工程應增加36萬元工
    程款一情，確實未經被上訴人之同意，純屬上訴人單方之主
    張。
　⒍總結，上訴人不能舉證證明系爭追加工程款有經被上訴人同
    意，則上訴人主張依民法第505條第1項規定，請求被上訴人
    給付36萬元及法定遲延利息並無理由。
七、綜上所述，上訴人就系爭另案約定存在以及被上訴人同意系
    爭追加工程款等核心待證事實無法舉證，上訴人之主張，自
    無可採。原審為上訴人敗訴之判決，經核並無不當。上訴人
    上訴意旨指摘原判決不當，求予廢棄改判，為無理由，應予
    駁回。
八、本件為判決基礎之事證已臻明確，兩造其餘攻擊防禦方法及
    舉證，經本院斟酌後，認為均不足以影響本判決之結果，爰
    不逐一論述，附此敘明。
九、據上論結，本件上訴為無理由，依民事訴訟法第436條之1第
    3項、第449條第1項、第78條、第87條第1項，判決如主文。
中　　華　　民　　國　　111 　年　　2 　　月　　25　　日
                民事第五庭    審判長法　官　林雯娟

                                    法　官　張麗娟

                                    法　官　廖建瑋
以上正本係照原本作成。
本判決不得上訴。
中　　華　　民　　國　　111 　年　　2 　　月　　25　　日
                                    書記官　鄭梅君